【裁判字號】    96,易,3725
【裁判日期】    970221
【裁判案由】    妨害名譽
【裁判全文】
臺灣高雄地方法院刑事判決              96年度易字第3725號
公  訴  人  臺灣高雄地方法院檢察署檢察官
被      告  乙○○
上列被告因妨害名譽案件，經檢察官聲請以簡易判決處刑（96年
度偵續字第156 號），本院認不宜以簡易判決處刑，改依通常程
序審理，判決如下：
    主  文
乙○○犯誹謗罪，處拘役肆拾日，如易科罰金，以銀元佰元即
新臺幣玖佰元折算壹日。減為拘役貳拾日，如易科罰金，以銀元
佰元即新臺幣玖佰元折算壹日。
    事  實
一、乙○○係國立高雄師範大學（下稱高師大）國文系教授，因
    高師大文學院院長於民國95年5 月19日改選，並將於同年6
    月8 日進行投票，而乙○○與同系教授丙○○均為候選人，
    彼此相互競爭，詎乙○○未經查證屬實，竟意圖散佈於眾，
    於95年5 月30日下午某時（起訴意旨誤載為95年6 月6 日）
    ，在該校國文系一年甲班之「大一國文」課堂上多數人聽聞
    之情況下，向全體同學發表競選理念時，竟公然指摘丙○○
    向研究生收取不當金錢之不實言論，足以毀損丙○○之名譽
    。
二、案經丙○○訴由臺灣高雄地方法院檢察署檢察官聲請簡易判
    決處刑，本院認不宜以簡易判決處刑，改依通常程序審理。
    理  由
壹、證據能力部分：
    被告以外之人於審判外之陳述，雖不符刑事訴訟法第159 條
    之1 至第159 條之4 之規定，而經當事人於審判程序同意作
    為證據，法院審酌該言詞陳述或書面陳述作成時之情況，認
    為適當者，亦得為證據，刑事訴訟法第159 條之5 第1 項定
    有明文。被告及檢察官對於本院所引審判外陳述之證據，於
    本院審判程序時，均表示同意作為本案證據使用，茲審酌該
    等書面陳述作成時之情況，並無不宜作為證據之情事，爰依
    刑事訴訟法第159 條之5 第1 項之規定，作為本案證據使用
    。
貳、認定事實所憑之證據及理由：
一、訊據被告乙○○固坦承於上開時地發表上開言論之事實，惟
    否認有何誹謗菜之犯行，辯稱：因華梵大學之學生潘琦瑤向
    我查證為何有「丙○○拿研究生的錢」的說法，我向潘琦瑤
    說不要講了，之後我在課堂上發表上開言論係為輔導學生、
    保護學生等語。然查：
（一）按司法院大法官會議釋字第509 號解釋文：「言論自由為
      人民之基本權利，憲法第11條有明文保障，國家應給予最
      大限度之維護，俾其實現自我、溝通意見、追求真理及監
      督各種政治或社會活動之功能得以發揮。惟為兼顧對個人
      名譽、隱私及公共利益之保護，法律尚非不得對言論自由
      依其傳播方式為合理之限制。刑法第310 條第1 項及第2
      項誹謗罪即係保護個人法益而設，為防止妨礙他人之自由
      權利所必要，符合憲法第23條規定之意旨。至刑法同條第
      3 項前段以對誹謗之事，能證明其為真實者不罰，係針對
      言論內容與事實相符者之保障，並藉以限定刑罰權之範圍
      ，非謂指摘或傳述誹謗事項之行為人，必須自行證明其言
      論內容確屬真實，始能免於刑責。惟行為人雖不能證明言
      論內容為真實，但依其所提證據資料，認為行為人有相當
      理由確信其為真實者，即不能以誹謗之刑責相繩，亦不得
      以此項規定而免除檢察官或自訴人於訴訟程序中，依法應
      負行為人故意毀損他人名譽之舉證責任，或法院發現其為
      真實之義務。就此而言，刑法第310 條第3 項與憲法保障
      言論自由之旨趣並無牴觸」。推其對於刑法第310 條第3
      項解釋意旨，僅在減輕被告證明其言論 (即指摘或傳述誹
      謗事項）為真實之舉證責任，但被告仍須提出「證據資料
      」，證明有理由確信其所為言論（即指摘或傳述誹謗事項
      ）為真實，否則仍有可能構成誹謗罪刑責。而「證據資料
      」係言論（指摘或傳述誹謗事項）之依據，此所指「證據
      資料」應係真正，或雖非真正，但其提出並非因惡意或重
      大輕率前提下，有相當理由確信其為真正者而言。申言之
      ，行為人就其發表之言論所憑之證據資料，雖非真正，但
      其提出過程並非因惡意或重大輕率，而有相當理由確信其
      為真正，且應就所提出之證據資料，說明依何理由確信所
      發表言論之內容為真實，始可免除誹謗罪責；若行為人就
      其發表之言論所憑之證據資料原非真正，而其提出過程有
      惡意或重大輕率情形，且查與事實不符，只憑主觀判斷而
      杜撰或誇大事實，公然以貶抑言詞散布謠言、傳播虛構具
      體事實為不實陳述，而達於誹謗他人名譽之程度，自非不
      得律以誹謗罪責，先予敘明（最高法院94年度台上字第
      5247號判決意旨參照） 。
（二）95年5 月30日下午某時被告於高師大國文系一年甲班之國
      文課發表：「我自己的學生打電話來，從北部，因為我去
      北部演講都會幫我們國文系打廣告，希望他們來考我們學
      校的研究所，結果她學弟考上我們學校的經學研究所，她
      叫學弟來讀，結果這學期開始閃躲（潘琦瑤），後來一直
      窮追，後來才知道人家學校的老師跟同學通通都在說我們
      的舊系主任會拿研究生的錢，所以他們不敢（來讀）。所
      以像這樣的事情都是災難，如果我們的新舊系主任都這樣
      ，那兩個教授去了，外人又相信第三個教授就是我乙○○
      精神異常，那請問，各位親愛的同學，我們還有希望嗎？
      」等語，業據被告供承屬實，並有上開勘驗譯文、卷附光
      碟、被告提出95年5 月30日之光碟及呈報狀在卷可憑（本
      院易字卷第16、48～49頁），是上開內容為被告於95年5
      月30日下午某時於國文課對國文系一年甲班所發表之內容
      ，應堪認定。又起訴意旨係依告訴人丙○○所提出上開之
      錄音光碟而認被告係於95年6 月6 日國文課為上開陳述，
      然經被告當庭表示確實係其於95年5 月30日上課內容，且
      提出錄音光碟可稽，復查被告於95年6 月6 日上開內容係
      針對牡丹亭之授課內容借用國文系辦公室設備，有高師大
      96年9 月13日高師大國文字第960007874 號函及函附「國
      文係辦公室設備借用表」1 份及錄音光碟在卷可參（本院
      簡字卷第107 、108） ，故被告上開發表言論之時間，自
      應予以更正為95年5月30日下午某時，附此敘明。
（三）自92年8 月1 日至95年7 月31日係由告訴人丙○○擔任高
      師大國文系系主任，並於任期屆滿前之95年4 月25日辦理
      改選，95年8 月1 日則由林文欽擔任該系系主任職務等情
      ，有高師大97年1 月30日高師大人字第0970001052號函在
      卷可參，是被告於95年5 月30日發表上開內容時，該校國
      文系系主任剛改選完成，故其發表內容所指之「舊系主任
      」，可得特定係指告訴人丙○○；又告訴人為高師大國文
      系教授，且自92年8 月1 日至95年7 月31日為高師大國文
      系系主任，並於95年6 月上旬參與高師大文學院院長選舉
      ，亦有上開函文在卷可參，是告訴人身為教師且為高師大
      國文系系主任，復欲參與文學院院長選舉，其是否會向研
      究生收錢而有不當行為乃屬品行操守之重要事項，自屬可
      受公評之事項，均足認定。
（四）惟告訴人否認有何收研究生金錢或禮物一事；被告則自承
      其所發表之上開舊系主任拿研究生錢等言論，除經由潘琦
      瑤向被告詢問之外，並無經由其他查證等語明確；另證人
      潘琦瑤於偵查及另案民事審理中均證述：我聽華梵大學的
      老師黃麗娟說告訴人在外面名聲不好，會收研究生的錢，
      因此就上開事情詢問被告，被告聽了未回答，只說這話到
      此為止，不要再說了等語（95年度他字第6499號卷第25頁
      、本院96年度重訴字第110 號民是案件97年1 月24日筆錄
      ），是證人潘琦瑤係向被告詢問告訴人是否有傳聞向研究
      生收錢一事，並非向被告表示告訴人向特定研究生收錢，
      亦無提供任何資料予被告等情，洵堪認定；故被告僅聽聞
      證人潘琦瑤之轉述或詢問，並未進一步向消息來源之華梵
      大學教師確認消息來源之正確性，亦未向告訴人求證，且
      並無任何資料能證明為真實，即於課堂之公開場合轉述「
      人家學校的老師跟同學通通都在說我們的舊系主任會拿研
      究生的錢」等語，亦足認定。
（五）再參諸被告當日上開發表言論之前論述：「有一個國文老
      師來找我，說他被系主任以電話通知有黑函表示「你教書
      教的亂七八糟」... ，他說他被嚇得一愣一愣，就很害怕
      ，就去求他，還送禮物，到今天還在送。他說他已經債臺
      高築，已經欠了一百多萬了。這是我們這個系主任的人格
      問題，當初我就覺得他這樣對我，怎麼可以去當院長，別
      人如果也被這樣對待，會不會覺得國文系的人格很可怕」
      等語，而告訴人丙○○與被告均參與高師大文學院95年6
      月上旬之第七任院長選舉（第六任院長任期至95年7 月31
      日），是被告所述之系主任人格有問題等語，顯針對告訴
      人丙○○先為負面之評價，接續發表「人家學校的老師跟
      同學通通都在說我們的舊系主任會拿研究生的錢」，又於
      發表後論述「當我確定要講的話，一定會到每一個班級都
      講，絕不會只對一、二個講，避免這一、二人將來被鎖定
      ，... 」等語，均有勘驗譯文附卷可參（本院易字卷第16
      頁），足認被告上開發表收錢等語之言論內容，係以貶低
      告訴人人格，彰顯自己參選高師大文學院院長之理念一情
      ，應足認定。又被告身為高師大國文系之教授，於課堂上
      所言，具有影響聽課學生之認知與理解，被告卻僅聽聞證
      人潘琦瑤之詢問，即於多數人得共見共聞之課堂上指摘傳
      述告訴人會收研究生錢等言論，難謂被告有相當理由確信
      其得自潘琦瑤轉述告訴人收錢之傳聞為真實，並無故意誇
      大、虛構而公然傳述，是其以輕率疏忽之態度而發表上開
      言論，以貶損告訴人之人格，影響學生對告訴人道德操守
      之質疑及評價，應認其具有實質惡意甚明，其辯稱為輔導
      學生一情顯為卸責之詞，洵不足採。
（五）又被告雖辯稱因告訴人指導之博士班學生柯夢田向伊表示
      花了很多錢送告訴人禮物，因此認為被告收研究生錢等語
      。然指導教授與指導學生間之禮物餽贈，乃為師生情誼交
      流，縱告訴人確實收受禮物屬實，尚難與「指導教授收研
      究生金錢」一情等同視之，況被告於發表告訴人收研究生
      金錢之言論前，即先表示有國文老師（即被告所指之柯夢
      田），已經花很多錢送禮等語，業經本院勘驗明確，如上
      所述，是被告就「送禮」、「收錢」等語詞顯用於不同之
      事件，自不可能相互混淆，故被告於95年5 月30日下午某
      時之國文課發表上開告訴人收錢一詞，確實係意指告訴人
      向研究生收取金錢之意，至為灼然。
（六）至證人潘琦瑤於偵查及另案民事庭均已到庭作證，並供述
      一致明確，且於民事庭並經被告、告訴人在場聽聞，而無
      問題詢問，故無再行傳訊之必要。至被告係聽聞證人潘琦
      瑤轉述告訴人收研究生金錢一事，且未深入查證，已如上
      述，並非聽聞自證人即華梵大學教師黃麗娟或向黃麗娟查
      證，且黃麗娟已於偵查到庭應訊，故亦無傳喚之必要。
（七）綜上所述，被告之辯解係屬卸責之詞，要難採信。是被告
      犯行，足堪認定，應依法論科。
、論罪科刑部分：
一、被告行為後，刑法、刑法施行法業已於94年2 月2 日、95年
    6 月14日修正公佈，並均自95年7 月1 日施行，參酌最高法
    院95年5 月23日刑事庭第8 次會議決議，應依刑法第2 條第
    1 項之規定，為新舊法比較：
（一）修正前刑法第33條第5 款規定：「罰金：1 元以上。」修
      正後該款規定「罰金：新台幣1000元以上」，是比較新舊
      法結果，以舊法較有利於行為人。
（二）易科罰金之折算標準，經適用修正前刑法第41條、修正前
      罰金罰鍰提高標準條例第2 條（現已刪除）及現行法規所
      定貨幣單位折算新臺幣條例第2 條之結果，最高得以銀元
      300 元即新臺幣900 元折算1 日，依修正後刑法第41條之
      規定，則係以新臺幣1000元、2000元或3000元折算一日，
      比較結果，自以舊法有利於被告。
（三）經綜合比較結果，新法對被告並非有利，應依刑法第2條
      第1 項前段之規定，適用行為時法即修正前之刑法處斷之
      。
二、核被告所為，係犯刑法第310 條第1 項誹謗罪。爰審酌被告
    身為教育家，未加查證即以不當言論於課堂上發表，使該校
    大一國文系甲班學生因而接受不實資訊，顯足以影響告訴人
    之名譽，迄未能與告訴人達成和解，惟其並未曾受有期徒刑
    之宣告，有臺灣高等法院被告前案紀錄表在卷可憑，接獲潘
    琦瑤詢問不實傳聞時，亦加以制止追問，仍屬可取，另告訴
    人當庭表示僅需還其清白，請法院依法量刑等一切情狀，諭
    知如所文所示之刑，併易科罰金之折算標準。本件被告犯罪
    時間在96年4 月24日以前，合於減刑條件，爰依中華民國96
    年罪犯減刑條例第2 條第1 項第3 款、第7 條之規定，減其
    宣告刑，併諭知易科罰金之折算標準。
據上論斷，應依刑事訴訟法第452 條、第299 條第1 項前段，刑
法第2 條第1 項前段、第310 條第1 項、（修正前）第41條第1
項前段，罰金罰鍰提高標準條例第1 條前段、（修正前）第2 條
，中華民國96年罪犯減刑條例第2 條第1 項第3 款、第7 條，判
決如主文。
本案經檢察官甲○○到庭執行職務。
中    華    民    國    97    年    2     月    21    日
                  刑事第十六庭  審判長法  官 李代昌
                                      法  官 文昌
                                      法  官 梁淑美
以上正本證明與原本無異。
如不服本判決應於收受本判決後10日內向本院提出上訴書狀，並
應敘述具體理由，如未敘述上訴理由者，應於上訴期間屆滿後20
日內補提理由書狀於本院（均須按他造當事人之人數附繕本）「
切勿逕送上級法院」。
中    華    民    國    97    年    2     月    21    日
                                      書記官 林麗文
附錄本案論罪法條全文
中華民國刑法第310條
（誹謗罪）
意圖散布於眾，而指摘或傳述足以毀損他人名譽之事者，為誹謗
罪，處1 年以下有期徒刑、拘役或5 百元以下罰金。
散布文字、圖畫犯前項之罪者，處2 年以下有期徒刑、拘役或1
千元以下罰金。
對於所誹謗之事，能證明其為真實者，不罰。但涉於私德而與公
共利益無關者，不在此限。


司法院資訊處製作；財團法人民間司法改革基金會備份。
